臺灣高等法院花蓮分院刑事判決　　　　　96年度上訴字第99號
上　訴　人
即　被　告　甲○○
上列上訴人即被告因誣告等案件，不服臺灣臺東地方法院94年度
訴字第 286號中華民國96年2月7日第一審判決（起訴案號：臺灣
臺東地方法院檢察署94年度偵字第1642號），提起上訴，本院判
決如下：
    主  文
上訴駁回。
    事  實
一、甲○○前因妨害自由及妨害名譽案件，經法院判處有期徒刑
    4月、3月，定應執行刑有期徒刑 6月，而於民國（下同）93
    年 3月17日易科罰金執行完畢。甲○○明知於92年7月9日李
    金榮與楊佩佩代書事務所間所簽訂之買賣議價委託書，係其
    與李金榮基於詐欺之犯罪意圖（甲○○、李金榮涉嫌詐欺部
    分，另由檢察官起訴），由甲○○於上述日期親自至臺東市
    ○○街 185號楊佩佩代書事務所，向該事務所職員楊曼薇謊
    稱有意代李金榮以新臺幣（下同） 250萬元購買臺東市○○
    路○段111巷18弄 6號房屋時，因楊曼薇之要求而提供李金榮
    之國民身分證影本，並授意楊曼薇依國民身分證所載李金榮
    身分資訊登載製作而成，係甲○○依李金榮之授權而指示楊
    曼薇製作之合法私文書，並非偽造之私文書。嗣上開買賣議
    價委託書經臺灣台東地方法院93年度訴字第13號異議之訴事
    件原告丙○○及訴訟代理人邱聰安律師，在上述民事訴訟程
    序中於93年5月5日提出為證據。詎甲○○意圖使他人受刑事
    處分，於94年 5月20日，具狀向臺灣臺東地方法院檢察署提
    出告訴，並於同年 6月15日上午接受該署檢察事務官訊問時
    ，一再指上開買賣議價委託書委託人與受託人之簽名均由同
    1 人簽署，丙○○及邱聰安律師使用上開買賣議價委託書，
    係行使偽造李金榮署押之文書，涉犯刑法行使偽造私文書罪
    （丙○○、邱聰安被訴偽造文書案另經檢察官為不起訴之處
    分，並經臺灣高等法院花蓮分院檢察署駁回再議確定），以
    虛偽不實之事實誣告丙○○、邱聰安犯罪。而甲○○為達其
    誣告之目的，復於該署檢察官偵辦94年度偵字第1556號丙○
    ○、邱聰安被訴偽造文書一案時，在94年 7月28日下午及同
    年10月31日下午，就上開買賣議價委託書是否為甲○○指示
    楊曼薇依李金榮之國民身分證所載身分資訊登載製作而成之
    重要事項，先後 2次於具結後為「上開買賣議價委託書並非
    甲○○指示楊曼薇依李金榮之國民身分證所載身分資訊登載
    製作而成」等語之虛偽陳述。
二、案經臺灣臺東地方法院檢察署檢察官自動檢舉偵查起訴。
    理  由
一、證據能力部分：
（一）證人李金榮、楊曼薇、李國楨及陳心怡於檢察事務官訊問
      中之陳述，均屬被告以外之人於審判外之陳述，且不符合
      刑事訴訟法第159條之 1至之4各項例外規定，並經上訴人
      即被告（以下簡稱被告）甲○○不同意作為證據，依同法
      第159條第1項，無證據能力。
（二）證人李金榮、楊曼薇、李國楨及陳心怡於臺灣臺東地方法
      院93年度訴字第13號民事案件（下稱前案民事案件，經被
      告甲○○聲請調閱該案案卷），及原審依職權調取之臺灣
      臺東地方法院檢察署94年度偵字第1556號案件全部卷宗中
      ，於前案民事案件及檢察官偵訊中之證述，均經法官或檢
      察官告知偽證處罰、具結義務後請其等具結，足以擔保其
      等證言可信性，依刑事訴訟法第159條之1第1項、第2項，
      均得作為證據。
（三）買賣議價委託書影本 1紙，業經檢察官於起訴書引為證據
      ，本院已依法於審理期日提示被告之辨認，依刑事訴訟法
      第164條第1項規定，自有證據能力。
二、認定犯罪事實所憑之證據及理由：
（一）被告坦承於94年 5月20日，具狀向臺灣臺東地方法院檢察
      署申告，並於同年 6月15日上午接受該署檢察事務官訊問
      ，並在94年 7月28日下午及同年10月31日下午，有具結及
      作證。
（二）證人李金榮於94年 7月28日偵訊時具結稱：甲○○喝酒時
      有跟我說好，假裝用我名義去買房子，先交頭期款，但是
      把貸款據為己有，不給賣屋的人，得到的錢我分百分之30
      或40，剩下的給甲○○，我在開庭前沒有看過買賣議價委
      託書，甲○○也沒有拿給我看過等語。其另於94年 9月13
      日偵訊時具結稱：我有欠甲○○錢，但沒有 530萬元那麼
      多，好像只有欠他幾十萬元，是利息加上去的，為何那麼
      多我自己也搞迷糊，我在法院94年5月3日民事庭作證所說
      的，有的實在，有的不實在，我沒有因為賭博欠甲○○那
      麼多錢，只有跟他借了約30萬元左右，另外給代書的40萬
      元是甲○○拿出來的，用來當訂金騙貸款的錢，不是我向
      親友借的，房子也不是我決定要買的，我有拿身分證影本
      給甲○○，時間不是記得很清楚，當時甲○○跟我講，假
      借用買房子的名義，去辦貸款，貸款的錢要還甲○○，但
      是他會分我一些錢，他當時是用台語說30萬元或40萬元給
      我，後來他跟我要身分證，說要去辦先前所提的事情，但
      甲○○沒有告訴我要用我的名義寫委託書，也沒有跟我提
      委託書的事，甲○○有說過我簽的 2張本票，就是以後用
      來查封用我名義買的房地產之用等語。其並於原審96年 1
      月24日審理時亦具結證稱：我曾經提供身分證影本給被告
      ，目的是要買房子，當假買主的時候，要拿證件給人家看
      ，要簽合約，我將身分證影本給被告是準備他去辦跟這件
      詐欺案有關的手續，我也知道甲○○將要去找代書辦一些
      與詐欺貸款有關的手續等語。
（三）證人楊曼薇於前案民事案件93年 3月30日具結稱：我認識
      甲○○，92年7月8日他打電話給我查詢志航路的房子，說
      是他朋友要買房子，他是我的同行問我仲介費要怎麼算，
      我說包 2萬元紅包，他說不需要我帶看，只要把地址給他
      就可以了，隔天就來事務所說那個房子可以買，但我請他
      填寫資料，他說是朋友要買就不願意寫，我請他簽名也不
      願意簽，他只交給我李金榮的身分證影本叫我照抄，在這
      棟房子交涉過程中我沒有看過李金榮等語。其另於94年 8
      月12日偵訊時具結稱：我是因為志航路1段111巷18弄 6號
      夏綠地別墅及更生北號674巷26號2筆不動產交易見過甲○
      ○及李金榮；是因志航路那筆交易先見到甲○○，後來因
      為這筆交易沒有成交，後來才在更生北路這筆交易見到李
      金榮；在處理志航路這筆交易時，有寫 1份買賣議價委託
      書，這份委託書上所有的文字都是我寫的，當時是甲○○
      到事務所來，說要出價250萬元買志航路那1筆不動產，但
      是他說不是他要買，而是李金榮要買，並且拿出李金榮的
      身分證影本給我看，我請甲○○在委託書的委託人欄簽名
      ，他不願意反而叫我將李金榮的姓名和資料直接謄上去，
      我寫好之後，要求甲○○以李金榮的代理人身分簽名，他
      說他只要付給我議價金，房子還不見得會買，所以他堅持
      不簽名，甲○○要求我製作這張委託書的日期就是委託書
      上所記載的日期沒有錯，92年7月9日後就是在更生北路那
      筆不動產簽買賣契約時，他是和李金榮一起來的；因為他
      想買的志航路那筆不動產，賣主嫌出價低的過份，不願意
      賣，我就打電話告訴甲○○，並請他拿回原先付的邀約議
      價金 1萬元，他說他的自備款有30萬元，一定買房子，除
      了30萬元自備款以外，其他都用貸款來支付，而且貸款一
      定辦高一點，請我再去找其他房子，所以後來我才幫他找
      到更生北路這1筆；92年 7月9日甲○○來委託我去談志航
      路這筆交易時，事務所內還有很多同事在，而李國禎及陳
      心怡距離我與甲○○簽約的地方較近，他 2人有注意到我
      與甲○○的談話，其他人可能就不知道我們交涉的過程；
      因為買賣議價委託書當時是陳心怡拿我的，甲○○拿給我
      的1萬元議價金我交給李國禎放進金庫內等語。
（四）證人陳心怡於94年 8月12日偵訊時具結稱：我在事務所內
      有見過甲○○，李金榮則沒有印象，甲○○是來事務所內
      找楊曼薇簽要約書，當時我是把 1份空白的買賣議價委託
      書裝訂好拿給楊曼薇，委託書上交易的標的及內容我不清
      楚，不過我當時是距離他們 2人很近，我有看到楊曼薇請
      甲○○簽名，甲○○他是幫人家來看來買的，所以不願意
      簽名，後來甲○○才拿證件給楊曼薇，叫她代簽，但我沒
      有看到甲○○拿出的是誰的證件等語。
（五）證人李國禎於94年 8月12日偵訊時具結稱：我有見過甲○
      ○，李金榮則不太有印象，是約在 2年前在公司見過，當
      時他是來公司找業務楊曼薇談買房子的事，是在談志航路
      夏綠地 1棟房子，甲○○好像是在替買方向公司出價，最
      後要寫 1份合約書時，楊曼薇請甲○○在合約書上簽名，
      甲○○說他只是幫別人來看，代下要約金，他不想在上面
      簽名，然後楊曼薇說不行，這是公司規定一定要雙方簽名
      ，甲○○拿 1張類似身分證的影印本，叫楊曼薇照影本上
      資料填寫及簽名，後來我沒有再見過甲○○等語。
（六）被告於94年 5月20日所提刑事告訴狀及所附之買賣議價委
      託書影本 1張（見94年度發查字第212號卷第1頁、第2頁）
      。
（七）楊曼薇提出之李金榮身分證正、反面影本 1張（見94年度
      發查字第212號卷第40頁）。
（八）被告於94年 6月15日於臺灣臺東地方法院檢察署檢察事務
      官詢問時所為之陳述（見94年度發查字第212號卷第23 頁
      至第25頁），94年7月28日及94年10月31日於檢察官命具
      結之結文及具結後所為之證詞（見94年度偵字1556號卷第
      10頁至第14頁、同號另卷第13頁至第16頁）。
（九）綜合上述，證人所述均大致相符，並有被告於臺灣臺東地
      方法院檢察署提出告訴之筆錄、結文等在卷可證，事證明
      確，被告犯行足堪認定。
三、對於被告辯解，本院之判斷：
（一）被告甲○○否認犯行，辯稱：
    1.起訴書所述，「依甲○○依李金榮之授權而指示楊曼薇製
      作之合法私文書」，此授權書何在？李金榮如何、何時、
      何地、「授權」甲○○？被告如何同意接受該授權？起訴
      書所述 4名證人之證言，證實何文書？被告未參與委託書
      之製作，被告並無誣告。
    2.本案被告在其告訴丙○○、邱聰安之偽造文書案中，係告
      訴人，告訴人是否有為「自己利益，自己之案件」為證人
      之義務？蓋被害人、告訴人之告訴案經起訴後，於法院檢
      察官取代為被害人、告訴人身分後，該被害人、告訴人方
      有為「他人（檢察官）之案件」，以「證人」身分出庭之
      義務，被害人、告訴人於檢察署所為完全不實陳述，僅只
      誣告，無偽證之責，本案檢察官故意曲解，擅自擴張職權
      行使法官之職權，徒為笑柄，不無違反刑事訴訟法第 196
      條、第176－1條、第181條、第248條之規定。
    3.「楊佩佩不動產經仲介經紀有限公司」之負責人，何時、
      地？如何蓋下公司印章？與被告何干？
    4.被告是否有「指示」丙○○、邱聰安「使用」該委託書、
      如何參與使用該委託書，是否為使用「共犯」？
    5.被告於94年5月20日之刑事告訴狀，依最高法院 43年台上
      字第251號、44年台上字第892號判例，以告訴人所訴文訴
      人之事實必須完全出於虛偽為要件，本案刑事告訴狀「告
      訴人所訴」，全在民事93年度訴字第13號案範圍內，丙○
      ○、邱聰安「使用」不假，此「使用」即非「完全出於虛
      構」，被告於94年 5月20日之刑事告訴狀所指出於「告訴
      人以自己親歷被害事實」，依最高法院32年上字第 184號
      判例，皆與誣告不符。
    6.本案95年 7月24日庭訊結束以後，被告在法庭外，因為請
      求檢察官代為簽名之事，被當作現行犯逮捕，所以起訴書
      指授權指示代簽名即為合法文書，違反經驗法則。
    7.證人李國禎已證述「楊曼薇說不行，這是公司規定一定要
      雙方簽名」，足證楊曼薇明知不行代簽名，委託書顯係其
      事後私自製作。證人等豈能記得 2年前之事，其等所述違
      反經驗法則。原審審判長謂：「證人說你有 6根手指頭，
      他對你印象深刻」，被告當庭舉手證明僅有 5根手指頭，
      顯見 6根手指頭者另有其人，並非被告。
    8.本案檢察官舉證不足，被告不需要提出反證等為辯解。
（二）經查：
    1.前揭證人李金榮已明確證述「確有拿身分證影本給甲○○
      ，時間不是記得很清楚，目的是要買房子，當假買主的時
      候，要拿證件給人家看，要簽合約，伊將身分證影本給被
      告是準備他去辦跟這件詐欺案有關的手續，伊也知道甲○
      ○將要去找代書辦一些與詐欺貸款有關的手續」等情。則
      起訴書犯罪事實欄所述「係甲○○依李金榮之授權而指示
      楊曼薇製作之合法私文書」，指該買賣議價委託書係因甲
      ○○得有李金榮之授權，而代表李金榮製作合法之私文書
      ，縱再轉授權楊曼薇製作，亦屬合法之私文書。又代理權
      之授予，除法律另有規定外，並不以要式為必要，故甲○
      ○、李金榮既已達成授權之合意，亦不以有授權書為必要
      。故被告辯稱未參與買賣議價委託書之製作，並無可採。
      而刑事訴訟法第53條係指於刑事訴訟程序中，由非公務員
      所製作文書之規定，核與本案爭點完全無關。
    2.按「依九十二年二月六日增訂公布，於同年九月一日施行
      之刑事訴訟法第一百五十八條之三規定，證人、鑑定人依
      法應具結而未具結者，其證言或鑑定意見不得作為證據。
      而告訴人之指訴雖係以使被告受刑事訴追為目的，但非本
      法第三條所稱之當事人，乃當事人以外之第三人，除依同
      法第二百七十一條之一規定到庭單純陳述意見時，毋庸具
      結外，如就與待證事實有重要關係之親身知覺、體驗事實
      陳述時，即居於證人之地位，依上開增訂公布之規定，自
      應依同法第一百八十六條第一項規定命其具結，使告訴人
      知悉其有據實陳述之義務，以擔保其證言之真實性，該供
      述證據始具證據能力，如未踐行人證之法定調查程序，應
      不得作為證據」（最高法院93年度台上字第6838號判決參
      照）。再依刑法第 168條規定：「於執行審判職務之公署
      審判時或於『檢察官偵查』時，證人、鑑定人、通譯於案
      情有重要關係之事項，供前或供後具結，而為虛偽陳述者
      ，處7年以下有期徒刑」。故被告前揭 2.辯解，亦不足採
      。
    3.本案檢察官係起訴被告明知其得有李金榮之授權後，再授
      意楊曼薇於買賣議價委託書上依其所提供之國民身分證影
      本所載李金榮身分資訊登載製作而成，核與其上「楊佩佩
      不動產經仲介經紀有限公司」之負責人係何時、地，如何
      蓋下公司印章，完全無關。又該委託書既為合法，經丙○
      ○、邱聰安於前案民事案件所提出，亦無所謂與被告共犯
      之問題存在。
    4.再「告訴人所訴事實不能證明其係屬實，在對於被訴人為
      不起訴處分確定者，固不能謂告訴人因此即應負誣告罪責
      ，然此必以告訴人有出於誤會或懷疑被訴人有此事實，或
      對其事實張大其詞而為申告之情形，始足以當之，若告訴
      人以自己親歷被害事實，堅指被訴人有犯罪行為，指名向
      該管公務員告訴，經不起訴處分，認被訴人無此犯罪事實
      者，即不能謂告訴人不應負誣告罪責」，最高法院32年上
      字第 184號判例可資參照。本案依前所述，被告既已明知
      其得有李金榮之授權，再轉授權楊曼薇製作買賣議價委託
      書，係合法之私文書，並非偽造，竟再向臺灣臺東地方法
      院檢察署提出丙○○、邱聰安共同使用偽造文書之告訴，
      自已構成誣告罪無誤。
    5.又「筆錄應命受訊問人緊接其記載之末行簽名、蓋章或按
      指印」，刑事訴訟法第41條第 4項定有明文。本案被告於
      原審94年12月29日及95年7月24日，2度請求公訴檢察官代
      替其簽名，核與法律規定不符，故被告前揭所辯亦不可採
      。
    6.證人李國禎除證述：「楊曼薇說不行，這是公司規定一定
      要雙方簽名」外，並證述：「甲○○拿 1張類似身分證的
      影印本，叫楊曼薇照影本上資料填寫及簽名」等語，自難
      斷章取義，而謂買賣議價委託書係楊曼薇事後私自製作。
      又人之記憶能力因人而異，且證人楊曼薇、陳心怡、李國
      禎與被告並無特殊關係，而其 3人所述竟均相符合，因之
      採為證據自無不當。至被告謂原審審判長稱：「證人說你
      有 6根手指頭，他對你印象深刻」一節，經核原審筆錄並
      無此記載，附此敘明。
    7.綜上，本案依前揭之認定犯罪事實所憑之證據及理由，既
      足認定被告犯罪，被告認檢察官舉證不足云云，亦無從為
      其有利之認定。
    8.另被告雖請求原審給予閱覽本案案卷，因其未選任辯護人
      ，與刑事訴訟法第33條之規定不符不予准許，而聲請停止
      審判聲請大法官會議釋憲乙節；就閱卷部分，業經原審於
      審理中當庭提供全案案卷予被告閱覽，有原審96年 1月24
      日審理筆錄在卷可按，且被告亦已提出諸多法律辯解，自
      已保障其辯護權利；而就聲請釋憲，停止審判部分，亦與
      法未合，業經原審當庭駁回聲請。其又在本院聲請傳訊證
      人李金榮，及調查楊曼薇在92年7月9日是否具備仲介經紀
      人資格；因本件事證已甚明確，且證人李金榮已在原審到
      庭行交互詰問，而楊曼薇在92年7月9日是否具備仲介經紀
      人資格則與本件待證事實無關，自無再傳訊及調查之必要
      ，均併此敘明。
四、論罪科刑之理由：
（一）被告行為後，刑法於94年1月7日修正通過，於94年2月2日
      公布，並於95年7月1日施行。按行為後法律有變更者，適
      用行為時之法律，但行為後之法律有利於行為人者，適用
      最有利於行為人之法律，現行刑法第2條第1項訂有明文。
      此條規定乃與刑法第 1條罪刑法定主義契合，而貫徹法律
      禁止溯及既往原則，係規範行為後法律變更所生新舊法律
      比較適用之準據法，是刑法第 2條本身雖經修正，但刑法
      第 2條既屬適用法律之準據法，本身尚無比較新舊法之問
      題，應一律適用裁判時之現行刑法第 2條規定以決定適用
      之刑罰法律。又本次刑法修正之比較新舊法，應就罪刑有
      關之共犯、未遂犯、想像競合犯、牽連犯、連續犯、結合
      犯，以及累犯加重、自首減輕暨其他法定加減原因（如身
      分加減）與加減例等一切情形，綜其全部罪刑之結果而為
      比較（最高法院95年5月23日95年度第8次刑庭會議決議可
      資參照）。經查：
    1.依修正後之刑法既已刪除牽連犯之規定，則所犯上述各罪
      應依數罪併罰之規定分論併罰。比較新舊法之規定，修正
      後之規定並非較有利於被告。
    2.修正後刑法第47條關於累犯之規定，增加犯罪行為人之再
      犯係出於「故意」者，始有累犯加重之適用。本件被告再
      犯本件之罪，係出於故意，無論依修正前或修正後之刑法
      第47條規定（修正後係刑法第47條第 1項），均構成累犯
      。
    3.綜合上述之比較，揆諸前揭最高法院決議及修正後刑法第
      2條第1項規定之「從舊、從輕」原則，自應適用被告行為
      時之法律，即被告行為時之舊法。
（二）按「教唆他人偽證，雖有時為誣告他人犯罪之方法，然並
      非誣告罪之當然結果，或構成誣告罪要件之行為，上訴人
      在縣司法處誣告甲等略誘其媳，並唆使乙等到庭偽證以實
      其說，其意圖他人受刑事處分向該管公務員誣告，應與教
      唆他人偽證，依刑法第五十五條從一重處斷」，最高法院
      26年渝上字第 558號判例可資參照。故核被告所為，係係
      犯刑法第168條偽證及同法第169條第 1項之誣告罪；其所
      犯上開 2罪間，有方法目的之牽連關係，應依修正前刑法
      第55條規定，從一重之誣告罪處斷。至被告雖有 2次偽證
      行為，但均係在同一案件中，且偽證內容屬同一重要事項
      ，復係侵害同一國家審判權之法益，應分別僅成立單一之
      偽證罪，併予敘明。
（三）被告有犯罪事實欄所載論罪科刑執行情刑，有臺灣高等法
      院被告前案紀錄表1份在卷可憑，其於執行完畢後，5年內
      故意再犯本件有期徒刑以上之罪，應依法加重其刑。
（四）原審因依上開法律規定，再審酌被告為圖私利，欲以詐術
      使他人交付不動產，於授權他人簽訂本案買賣議價委託書
      後，竟於本院民事案件對造提出該文書後，再誣告、偽證
      他人犯罪，接二連三觸犯法紀，犯後猶矢口否認犯行，諸
      多狡辯，惟衡以該罪法定刑度，認檢察官求處有期徒刑 4
      年略嫌過重等一切情狀，量處有期徒刑2年。
五、經核原判決之認事用法，均無違誤，量刑亦稱妥適。被告上
    訴否認犯罪，並無理由，應予駁回。
據上論斷，應依刑事訴訟法第368條，判決如主文。
本案經檢察官乙○○到庭執行職務。
中　　華　　民　　國　　96　　年　　4 　　月　　30　　日
                        審判長法  官  何方興
                              法  官  林鳳珠
                              法  官  林德盛
以上正本證明與原本無異。
如不服本判決，應於送達後10日內，向本院提出上訴狀。其未敘
述理由者，並應於提出上訴狀後10日內向本院補提理由狀 (須附
繕本)。
                              書記官  劉妙娘
中　　華　　民　　國　　96　　年　　4 　　月　　30　　日
附錄  本判決論罪科刑法條：
刑法第168條
於執行審判職務之公署審判時或於檢察官偵查時，證人、鑑定人
、通譯於案情有重要關係之事項，供前或供後具結，而為虛偽陳
述者，處7年以下有期徒刑。
刑法第169條第1項：
意圖他人受刑事或懲戒處分，向該管公務員誣告者，處7年以下
有期徒刑。
